【裁判字號】    95,交聲,516
【裁判日期】    950822
【裁判案由】    聲明異議
【裁判全文】
臺灣臺中地方法院交通事件裁定         95年度交聲字第516號
原處分機關  交通部公路總局臺中區監理所臺中市監理站
異  議  人
即受處分人  甲○○
上列受處分人因違反道路交通管理處罰條例案件，對於交通部公
路總局臺中區監理所臺中市監理站民國九十五年六月二十九日所
為之處分（裁監稽違字第裁六一－ＧＤ0000000號裁決書
），聲明異議，本院裁定如下：
    主  文
異議駁回。
    理  由
一、本件聲明異議意旨略以：異議人即受處分人甲○○（下稱受
    處分人）於民國九十二年十一月十一日十三時三十八分，駕
    駛車號ＶＰＰ－五二三號輕型機器腳踏車，在行經臺中市○
    ○路○段二三八巷時，因「未依號誌指示轉彎」之違規，而
    為臺中市政府警察局第五分局北屯派出所員警以違反道路交
    管理處罰條例第四十八條第二款規定逕行舉發，惟未辦理結
    案，交通部公路總局臺中區監理所臺中市監理站遂於九十三
    年四月七日開立裁監稽違字第六一－ＧＣ0000000號
    裁決書裁決受處分人依限繳款。惟該裁決書是由當時正與受
    處分人同住之其母親之友人持受處分人之妹李怡慧之印章所
    簽收，該友人於簽收後並未即時告知受處分人，以致受處分
    人未能依裁決書內容依限繳納罰款，該裁決書不得謂已合法
    送達，原處分機關未經詳查，竟為前開之處分，顯有違誤，
    爰聲明異議云云。
二、原處分機關即交通部公路總局臺中區監理所臺中市監理站係
    以：受處分人於民國九十五年六月十五日二十二時四十五分
    許，駕駛車牌號碼ＶＰＰ－五二三號輕型機器腳踏車，行經
    臺中市○○街與軍功路口時，因「使用註銷之駕駛執照駕車
    」之交通違規事由為警舉發，乃依道路交通管理處罰條例第
    二十一條第一項第六款之規定，裁處受處分人罰鍰九千元，
    並扣繳駕駛執照。
三、經查：
（一）按處理違反道路交通管理事件，有關文書送達之程式，依
      行政程序法之規定，違反道路交通管理事件統一裁罰基準
      及處理細則第五條定有明文。而送達於應受送達人之住居
      所、事務所或營業所為之，但在行政機關辦公處所或他處
      會晤應受送達人時，得於會晤處所為之；於應送達處所不
      獲會晤應受送達人時，得將文書付與有辨別事理能力之同
      居人、受僱人或應送達處所之接收郵件人員，行政程序法
      第七十二條第一項、第七十三條第一項亦有明定。至所稱
      之「同居人」，不以有親屬關係為必要，亦無庸嚴格解釋
      為須以永久共同生活為目的而同居一家，僅須與應受送達
      人居住在一處，且繼續的為共同生活者，即屬相當（最高
      法院八十二年臺上字第二七二三號判例要旨參照）。
（二）本件受處分人前經交通部公路總局臺中區監理所臺中市監
      理站於九十三年四月七日以裁監稽違字第六一－ＧＣ00
      00000號違反道路交通管理事件裁決書，以受處分人
      於九十二年十一月十一日十三時三十八分在行經臺中市○
      ○路○段二三八巷有「未依號誌指示轉彎」之違規情事，
      裁處受處分人罰鍰一千八百元並記違規點數一點，該裁決
      書經原處分機關交郵政機關於九十三年四月九日送達於受
      處分人臺中市○○區○○路一段二三八巷二十五弄十號住
      處，經受處分人之妹李怡慧於該址簽收，此有該裁決查詢
      報表、掛號郵件收件回執在卷可稽。受處分人雖辯稱：李
      怡慧並未持該印章簽收，應係由當時正與其同住之其母之
      朋友持其妹李怡慧之印章所簽收云云。然受處分人無法提
      供該名友人之姓名年籍資料以供本院調查，自難僅以受處
      分人片面之陳述即可認該裁決書確非由其妹李怡慧持其印
      章所簽收，是其事後空言未曾收受該裁決書，即不足取。
      況縱認該裁決書確非由受處分人之妹李怡慧持該印章簽收
      ，然受處分人已於本院審理時自承該友人有與受處分人同
      居一家之事實，依前開最高法院判例要旨即屬受處分人之
      同居人，該友人既非屬無辨別事理能力之人，則原處分機
      關將該裁決書交郵務機關送交於受處分人之住處並由該具
      有辨別事理能力之同居人即其母親之友人簽收，即合於行
      政程式法第七十三條第一項所定送達方式，而生合法送達
      之效力，受處分人辯稱：該裁決並未合法送達等情，並非
      可採。
（三）依該九十三年四月七日裁監違字第六一－ＧＣ00000
      00號裁決書處罰主文記載：「一、罰鍰新臺幣一千八百
      元，並記違規點數一點，罰鍰限於九十三年五月七日前繳
      納。二、上開罰鍰逾期不繳納之處分：(一)自九十三年五月
      八日起易處吊扣駕駛執照二個月，並限於九十三年五月二
      十二日前繳送。(二)九十三年五月二十二日前未繳送駕駛執
      照者，自九十三年五月二十三日起易處吊銷，並逕行註銷
      駕駛執照。(三)駕駛執照吊（註）銷後，自九十三年五月二
      十三日起一年內不得重新考領駕駛執照。」等語，此有該
      裁決書查詢報表附卷可稽，而受處分人並未於該裁決所定
      之九十三年五月七日、九十三年五月二十二日繳納罰鍰或
      繳送駕駛執照等情，復為受處分人所不否認，受處分人遂
      遭原處分機關易處吊銷駕駛執照一年，期間自九十三年五
      月二十三日起迄九十四年五月二十二日止，原處分機關並
      於九十三年七月十三日執行「易處逕註」機車駕駛執照登
      載等情，有原處分機關九十五年七月三日中監中字第０九
      五０００三五二二號對違反道路交通管理事件不服裁決聲
      明異議案件移送書及所附機車駕照基本資料附卷可按，堪
      予認定。
（四）按汽車駕駛人，駕駛執照業經吊銷、註銷而仍駕駛機器腳
      踏車者，處新臺幣（下同）六千元以上一萬二千元以下罰
      鍰；且駕駛執照應扣繳之，修正前道路交通管理處罰條例
      第二十一條第一項第六款、第二項分別定有明文。本件受
      處分人本件遭舉發之違規時間為九十五年六月五日，即其
      輕型機車駕駛執照已遭註銷後，受處分人仍持該經註銷之
      駕駛執照駕駛車號ＶＰＰ－五二三號輕型機車而於臺中市
      ○○街與軍功路口為警查獲舉發之事實，亦為受處分人所
      坦認，並有臺中市警察局舉發違反道路交通管理事件通知
      書在卷可考，則受處分人確有於駕駛執照註銷後仍持該註
      銷之駕駛執照駕車之事實，即可認定。
（五）又按社會秩序維護法第三條規定：「行為後本法有變更者
      ，適用裁處時之規定。但裁處前之規定有利於行為人者，
      適用最有利於行為人之規定。」；另稅捐稽徵法第四十八
      條之三亦明文規定：「納稅義務人違反本法或稅法之規定
      ，適用裁處時之法律。但裁處前之法律有利於納稅義務人
      者，適用最有利於納稅義務人之法律。」，顯見在違反社
      會秩序行為及租稅違章行為之處罰上，立法者對此等行政
      領域之處罰，皆均已採「從新從輕原則」科處，亦較能兼
      顧人民基本權利保障之本旨，而於九十四年二月五日公布
      ，並自九十五年二月五日施行之行政罰法第五條亦規定：
      「行為後法律或自治條例有變更者，適用行政機關最初裁
      處時之法律或自治條例。但裁處前之法律或自治條例有利
      於受處罰者，適用最有利於受處罰者之規定。」，雖用語
      與前開個別法律略有不同，然基於「從新從輕原則」之法
      理，在行政罰上之適用，應係屬立法上之趨勢，且屬屬行
      政法之法律原理原則之一。再行政機關於行為人違反行政
      法裁處時，適用裁處時之法律，但裁處前之法律有利於行
      為人者，適用最有利於行為人之法律。而所謂裁處，包括
      訴願、行政訴訟之決定或判決；又所謂裁處不以原處分機
      關之行為為限，凡在復查、訴願以迄行政訴訟中，尚未裁
      處確定之案件均有從新從輕原則之適用，最高行政法院八
      十九年九月十三日八十九年度九月份第一次庭長法官聯席
      會議決議意旨及最高行政法院八十九年判字第二七六三號
      判決意旨分別同此見解，則對違反行政法之行為人為裁處
      時，除裁處前之法律有利於行為人外，自應以裁處時之法
      律為裁處之依據。準此，雖道路交通管理處罰條例並未如
      上開稅捐稽徵法及社會秩序維護法之相關規定，惟道路交
      通管理處罰條例所定罰鍰、吊扣證照、記點之裁罰，本屬
      行政罰之性質（參照上開行政罰法第一條、第二條亦將罰
      鍰、吊扣證照、記點之處分均定為行政罰），是違反道路
      交通管理處罰條例之事件，應行政罰法第五條之規定，亦
      應有「從新從輕」原則之適用，且所謂之「行政機關之裁
      處」亦應從寬解釋，認定包括訴願、行政訴訟之決定或判
      決。本件受處分人使用註銷駕駛執照駕車之違規行為，係
      違反九十四年十二月二十八日修正前之道路交通管理處罰
      條例第二十一條第一項第六款規定。雖該條例第二十一條
      已於九十四年十二月二十八日修正公布，並經行政院於九
      十五年六月二十三日行政院院臺交字第０九五００八七六
      八五號令定自九十五年七月一日施行，新修正之規定將第
      二十一條第六款之「使用註銷之駕駛執照駕駛小型車或機
      器腳踏車者。」之文字修正為「駕駛執照業經吊銷、註銷
      仍駕駛小型車或機器腳踏車。」，並移列為同條第四款，
      至其罰鍰及扣繳駕駛執照之行政罰修正前後並無差異，惟
      增列汽車所有人有允許有該款情形而駕駛車輛者，記該汽
      車違規紀錄一次，則依前開說明本件即符合行為後法律有
      變更之情形，應適用「從新從輕」原則，經比較新舊法之
      結果，認修正前之新法較有利於行為人，自應適用修正前
      道路交通管理處罰條例第二十一條第一項第六款、第二項
      之規定裁罰，附此敘明。
四、綜上所述，受處分人辯稱其未合法收受交通部公路總局臺中
    區監理所臺中市監理站九十三年四月七日六一－ＧＣ000
    0000號裁決書云云，洵屬無據，且異議人確有於九十五
    年六月十五日二十二時四十五分，使用註銷之駕駛執照駕駛
    車號ＶＰＰ－五二三號輕型機車行經臺中市○○街與軍功路
    口之違規行為，從而原處分機關依修正前道路交通管理處罰
    條例第二十一條第一項第六款規定，裁處受處分人罰鍰九千
    元，依法並無違誤，且所裁罰金額亦無不當之處，本件異議
    為無理由，自應將其異議駁回。
五、據上論斷，應依行政罰法第五條但書，道路交通管理處罰條
    例第八十七條第二項，道路交通案件處理辦法第十九條，裁
    定如主文。
中    華    民    國    95    年    8     月    22    日
                    交通法庭    法  官  王世華
上正本證明與原本無異。
如不服本裁定，應於送達後五日內，向本院提出抗告狀。
                                書記官  劉易柔
中    華    民    國    95    年    8     月    22    日


司法院資訊處製作；財團法人民間司法改革基金會備份。
